臺灣高等法院民事裁定　　　　　　　　 93年度再易字第151號
再審聲請人　甲○○
再審相對人　台灣菸酒股份有限公司
法定代理人　黃營杉
代　理　人　王自來
　　　　　　洪明志
上列當事人間返還房屋事件，再審聲請人對於中華民國93年8月
18日本院93年度再易字第122號確定裁定聲請再審，本院裁定如
下：
    主  文
聲請駁回。
聲請再審費用由再審聲請人負擔。
    理  由
一、按裁定已經確定，而有民事訴訟法第496條第1項或第497條
    之情形者，得準用再審之訴之規定，聲請再審，民事訴訟法
    第507條定有明文。本件再審聲請人係對本院93年度再易字
    第122號確定裁定主張有再審之事由，雖其誤為提起再審之
    訴，核其真意應認係聲請再審之意，合先敘明。
二、本件聲請意旨略以：再審聲請人係以台灣台北地方法院（下
    稱台北地院）90年訴更字第13號判決及本院91年度上易字第
    530號確定判決及確定裁定有民事訴訟法第496條第1項第1款
    、第12款及第13款之再審事由，而提起再審之訴及聲請再審
    ，經本院93年度再易字第23號分別以再審聲請人提起再審之
    訴及聲請再審均逾再審不變期間為不合法，而分別裁定駁回
    再審之訴及再審之聲請。惟再審聲請人提起該再審之訴並未
    逾期，再審聲請人乃對該二確定裁定同時聲請再審，復經本
    院以93年度再易字第122號裁定（下稱原確定裁定）駁回再
    審之聲請，是原確定裁定適用法規顯有錯誤。且原確定裁定
    亦有判決理由矛盾及判決理由與主文不符之違反法令情事，
    爰依民事訴訟法第496條第1項第1款規定聲請再審等語。
三、按再審之訴，應於30日之不變期間內提起；前項期間，自判
    決確定時起算，判決於送達前確定者，自送達時起算；其再
    審之理由發生或知悉在後者，均自知悉時起算，民事訴訟法
    第500第1項、第2項前段定有明文。又對於第二審判決於上
    訴期間內提起上訴者，其上訴因不合法而被以裁定駁回時，
    在該裁定確定前，尚無從斷定上訴為不合法。因之，應於駁
    回上訴之裁定確定時，始知悉原判決確定，故對於該判決提
    起再審之訴者，其提起再審之訴之不變期間，應自駁回上訴
    之裁定確定時起算（最高法院67年台抗字第495號判例意旨
    參照）。又當事人以有民事訴訟法第496條第1項第1款適用
    法規顯有錯誤之情形提起再審之訴，應認此項理由於裁判送
    達時，當事人即可知悉，故計算是否逾30日之不變期間，應
    自裁判確定時起算，無同法第500條第2項但書再審理由知悉
    在後之適用（最高法院70年台再字第212號判例意旨參照）
    。查本院91年度上易字第530號判決及裁定係於民國（下同
    ）92年3月31日送達再審聲請人，再審聲請人對上開判決提
    起第三審上訴並為擴張聲明，經最高法院於92年6月30日以
    不合法為由裁定駁回，並於92年7月23日送達再審聲請人，
    此有送達證書在卷可稽，而再審聲請人迄至93年2月23日始
    具狀以本院91年度上易字第530號確定判決及確定裁定有民
    事訴訟法第496條第1項第1款、第12款及第13款事由，同時
    提起再審之訴及聲請再審。而再審聲請人所稱發現就同一訴
    訟標的在前已有確定判決者，係指本事件之歷審判決；其所
    稱發現未經斟酌或得使用之證物係卷附之勘驗筆錄及土地複
    丈成果圖，是本院認再審聲請人就本院91年度上易字第530
    號確定判決及確定裁定，分別於92年7月23日、92年4月12日
    （即裁定確定日）即已知悉是否有其所主張之再審事由，是
    其提起再審之訴及聲請再審顯逾30日不變期間，本院以93年
    度再易字第23號分別予以裁定駁回，於法並無不合。再審聲
    請人雖主張其於92年8月21日即以民事再審上訴狀提起再審
    之訴，並未逾期等語，惟經本院調閱上開案卷，查無再審聲
    請人所指上開再審之訴起訴狀，是再審聲請人此部分之主張
    尚不足採。故再審聲請人以本院93年度再易字第23號確定裁
    定有適用法規顯有錯誤之再審事由，而聲請再審，原確定裁
    定予以裁定駁回，於法並無不合。
四、按判決適用法規顯有錯誤者，得以再審之訴對於確定終局判
    決聲明不服，民事訴訟法第496條第1項第1款定有明文。其
    所謂適用法規顯有錯誤者，係指確定判決所適用之法規，顯
    然不合法律之規定或與現尚有效之解釋或判例顯有違反者而
    言。再審聲請人另主張其係對本院91年度上易字第530號確
    定判決提起再審之訴，而原確定裁定卻記載再審聲請人係提
    起再審之訴及聲請再審，既未予以說明，復與主文記載「聲
    請駁回」不符，顯有判決理由矛盾及理由與主文不符之當然
    違法情事等語。惟查，再審聲請人於本院93年度再易字第23
    號事件審理中，已具狀陳明其係同時對於本院91年度上易字
    第530號確定判決提起再審之訴，及對於本院91年度上易字
    第530號確定裁定聲請再審，而經本院以93年度再易字第23
    號分別予以裁定駁回，此經本院調閱上開案卷查明無訛。故
    原確定裁定記載：「查本院93年度再易字第23號返還房屋事
    件，係聲請人對台灣台北地方法院90年度訴更字第13號及本
    院91年度上易字第530號民事確定判決，暨本院91年度上易
    字第530號民事確定裁定，提起再審之訴及聲請再審，經本
    院於93年7月2日，以提起再審之訴及聲請再審逾期，再審不
    合法為由，裁定駁回聲請人再審之訴及聲請再審」，核與上
    述情節相符，並無判決理由矛盾之情事。又再審聲請人以本
    院93年度再易字第23號確定裁定有再審事由而提出「陳明狀
    」主張對該確定裁定提起再審之訴，經本院93年度再易字第
    122號受理在案，而原確定裁定已於理由欄中敘明應認再審
    聲請人上開「陳明狀」係對本院93年度再易字第23號確定裁
    定聲請再審，故原確定裁定主文欄記載：「聲請駁回」，亦
    無裁判主文與理由不符之情事，是再審聲請人執此主張原確
    定裁定適用法規顯有錯誤云云，亦有未合。
五、按再審之訴不合法者，法院應以裁定駁回之；再審之訴顯無
    再審理由者，得不經言詞辯論，以判決駁回之，民事訴訟法
    第502條定有明文。再審聲請人主張：本院審理93年度再易
    字第23號事件業已調閱有關案卷，即不得認其提起之再審之
    訴顯無理由，故不得未經言詞辯論即依民事訴訟法第502條
    第1項規定駁回其再審之訴，是本院93年度再易字第23號確
    定裁定適用法規顯有錯誤等語。惟查，本院93年度再易字第
    23 號裁定係以再審聲請人所提再審之訴不合法而予以駁回
    ，並非以其再審之訴顯無理由而予駁回，已於前述，而法院
    就再審之訴不合法本得不經言詞辯論逕以裁定駁回，此觀諸
    上開規定自明，是再審聲請人此部分之主張於法亦有不合，
    而不可採。
六、又依民事訴訟法第507條準用同法第501條第1項第4款之規定
    ，聲請再審應表明再審之理由。所謂表明再審理由，係指必
    須敘明確定裁定有何合於法定再審事由之具體情形而言，倘
    當事人於其再審訴狀所載理由係指摘該確定裁定以前之裁判
    如何違法部分，不能認係對所聲請再審裁定之再審理由，法
    院無一一論斷之必要。是依上開說明，本院就再審聲請人所
    主張其餘有關本院93年度再易字第23號確定裁定以前之裁判
    如何違法部分，即不予審論。
七、綜上所述，本件聲請人主張原確定裁定有民事訴訟法第496
    條第1項第1款適用法規顯有錯誤之情形，依同法第507條規
    定聲請再審，為無理由，應予駁回。
八、據上論結，本件聲請再審為無理由，爰裁定如主文。
中　　華　　民　　國　　94　　年　　3　　月　　15　　日
                  民事第四庭審判長法　官  張劍男
　　　　　　　　　　　      　　　法　官  蔡芳齡
　　　　　　　　　　　      　　　法　官  彭昭芬
正本係照原本作成。
不得抗告。
中　　華　　民　　國　　94　　年　　3 　　月　　16　　日
　　　　　　　　　　　　　　　　　書記官  丁華平
